臺灣彰化地方法院民事判決　　　96年度訴字第612號
原　　　告　丁○○
　　　　　　乙○○
　　　　　　戊○○
　　　　　　丙○○
共　　　同　柯開運　律師
訴訟代理人
被　　　告　甲○○
訴訟代理人　林見軍　律師
複 代理 人　己○○
上列當事人間請求支付通行土地補償金事件，本院於民國96年10
月30日言詞辯論終結，判決如下：
    主  文
被告應給付原告丁○○新臺幣貳仟陸佰柒拾伍元，給付原告乙○○新臺幣壹仟零元，給付原告戊○○新臺幣陸佰陸拾捌元，給
付原告丙○○新臺幣佰拾伍元，及均自民國九十六年七月七
日起至清償日止按年息百分之五計算之利息。
原告其餘之訴駁回。
訴訟費用新臺幣伍仟伍佰壹拾元，由被告負擔新臺幣伍拾壹元，
由原告丁○○負擔新臺幣仟壹佰壹拾玖元，由原告乙○○負擔
新臺幣壹仟壹佰柒拾元，由原告戊○○負擔新臺幣柒佰捌拾元，
由原告丙○○負擔新臺幣佰玖拾元。
本判決第一項原告得假執行；但被告如以新臺幣貳仟陸佰柒拾伍
元為原告丁○○預供擔保後，以新臺幣壹仟零元為原告乙○○
預供擔保後，以新臺幣陸佰陸拾捌元為原告戊○○預供擔保後，
以新臺幣佰拾伍元為原告丙○○預供擔保後，各得免為假執
行。
原告其餘假執行之聲請駁回。
    事實及理由
一原告聲明：被告應給付原告丁○○新臺幣（下同）328,350元
  ，給付原告乙○○75,389元，給付原告戊○○70,279元，給付
  原告丙○○27,098元，及均自起訴狀繕本送達翌日起至清償日
  止按年息5％計算之利息，並陳明願供擔保請准宣告假執行。
  陳述：兩造間確認通行權存在事件，經臺灣高等法院臺中分院
  於民國96年5月17日以96年度上易字第29號民事確定判決，確
  認被告就原告共有坐落彰化縣彰化市○○段南郭小段341地號
  土地上，如附圖所示編號A、面積36平方公尺範圍，及同小段
  342地號土地上，如附圖所示編號D、面積21平方公尺範圍，有
  通行權存在（上開2筆土地合稱系爭土地），原告在上開範圍
  內，不得有禁止或妨害被告通行之行為。系爭土地之申報地價
  如附表1所示，原告取得系爭土地之所有權應有部分日期及其
  比例如附表2、3所示，而被告於確認通行權存在事件中，自認
  伊自幼即經由系爭土地上舊有約6尺寬之通路連外達50餘年，
  且該通道係門口對外通道，自應依民法第787條第1項但書規定
  及不當得利法律關係，參酌土地法第97條及實施都市平均地權
  條例第42條、第43條之規定，給付原告如聲明所示償金，並加
  計法定遲延利息。
二被告聲明：駁回原告之訴，如受不利判決，願供擔保請准宣告
  免假執行。陳述：被告尚未行使通行權，原告未受損害，不得
  請求償金。被告於確認通行權存在事件中所陳，係就系爭土地
  之歷史狀況為客觀情事之描述，以供參酌周圍地損害最少之處
  所及方法，且先前之通行為現實之利益反射，非謂業已主張並
  行使通行權，原告之權利亦未因此受損。如原告得請求支付償
  金，同意依其引用之法律規定計算。
三兩造不爭執之事實：
  (一)兩造間確認通行權存在事件，經臺灣高等法院臺中分院於96
    年5月17日以96年度上易字第29號民事確定判決確認被告就
    原告共有系爭土地上，如附圖所示編號A、D範圍有通行權存
    在，原告在上開範圍內，不得有禁止或妨害被告通行之行為
    。
  (二)系爭土地之申報地價如附表1所示，原告取得系爭土地之所
    有權應有部分日期及其比例如附表2、3所示。
  (三)被告於確認通行權存在事件中，自認伊自幼即經由系爭土地
    上舊有約6尺寬之通路連外達50餘年，且該通道係門口對外
    通道。
四原告主張之事實，業據其提出土地登記謄本、地價謄本及民事
  判決為證（本院卷第15至59頁），並經本院依職權調取兩造間
  確認通行權存在事件民事卷宗提示辯論（本院卷第82頁反面）
  ，除被告之給付償金義務外，皆為被告所不爭，堪信為真。原
  告主張被告應依附表2、3所示期間給付償金；被告則以其尚未
  行使通行權，無庸給付置辯。是本件主要爭點在於被告有無給
  付償金之義務，及如何計算償金。
五按所有人，於法令限制之範圍內，得自由使用、收益、處分其
  所有物，並排除他人之干涉。土地因與公路無適宜之聯絡，致
  不能為通常使用者，土地所有人得通行周圍地以至公路。但對
  於通行地因此所受之損害，應支付償金。民法第765條、第787
  條第1項分別定有明文。是民法第787條第1項前段關於袋地所
  有人得通行周圍地以至公路之規定，就通行地所有人而言，即
  屬民法第765條所稱之法令限制，而袋地所有人自取得通行權
  時起，通行地所有人既有容忍袋地所有人通行使用之義務，則
  通行地所有人對通行地之權能，已受干涉，袋地所有人應自取
  得通行權時起，依民法第787條第1項後段規定，支付償金。如
  袋地所有人係經法院勝訴判決確認通行權存在者，因自判決確
  定時起，通行地所有人已生容忍通行使用之義務，是袋地所有
  人自應於判決其勝訴確定時起支付償金，而非自實際行使通行
  權起支付，始符上開法條立法意旨。經查：兩造間確認通行權
  存在事件，係於96年5月17日判決確定，已如前述，被告為袋
  地所有人，原告為通行地所有人，則被告於當日起，自應支付
  償金與原告。被告辯稱其無給付此部分償金之義務，自非可取
  。
六按城市地方房屋之租金，以不超過土地及其建築物申報總價年
  息百分之十為限。土地法第97條定有明文。該條所指土地申報
  總價，係指土地所有人申報地價之總額而言。至實施都市平均
  地權條例業於66年2月2日修正公布為平均地權條例，並修正全
  文，修正後該條例並無關於租金限制之規定。經查：依前開地
  價謄本所載，系爭土地申報地價如附表1所示，被告亦同意依
  原告所引法律規定計算償金（本院卷第89頁反面），則原告以
  土地法第97條為準，請求被告支付自96年5月17日起至96年6月
  30日止共45日之償金，經本院計算後，應如附表2、3第5列所
  示，此部分請求，應屬有據。
七原告主張被告於確認通行權存在事件中，自認伊自幼即經由系
  爭土地上舊有約6尺寬之通路連外達50餘年，且該通道係門口
  對外通道之事實，雖有前開判決書可稽（本院卷第21、33頁）
  ，且為被告所不爭，然被告於該事件判決確定前，究竟有無通
  行權存在及其範圍多寡，尚屬未定，其縱有通行系爭土地之事
  實，亦難認係本於民法第787條第1項規定而行使通行權，原告
  自無從依該條後段規定請求償金，況系爭土地既原有約6尺寬
  之通路，即係默許任人通行，被告復未舉證證明原告於該事件
  判決確定前，其因通行所受不當得利何在。是原告請求前開事
  件判決確定前之期間所生償金，自屬無據。被告辯稱其無給付
  此部分償金之義務，應係可採。
八綜上所述，原告於96年5月17日兩造間確認通行權存在事件判
  決確定時起，既有容忍被告通行使用系爭土地之義務，則原告
  依民法第787條第1項但書規定，請求自當日起至96年6月30日
  止共45日之償金如附表2、3第5列所示，應屬有據。是原告丁○○請求被告給付2,675元，原告乙○○請求被告給付1,003元
  ，原告戊○○請求被告給付668元，原告丙○○請求被告給付
  335元，及均自起訴狀繕本送達翌日即96年7月7日起至清償日
  止按年息5％計算之利息，為有理由，應予准許。至確認通行
  權存在事件判決確定前之期間，被告並無給付償金之義務，亦
  無不當得利，是原告逾前開准許部分之請求，為無理由，應予
  駁回。本件命被告給付之金額未逾50萬元，就原告勝訴部分，
  應依職權宣告假執行；惟被告陳明願供擔保以代釋明，聲請宣
  告免為假執行，爰酌定相當之擔保金額，併准許之。至原告敗
  訴部分，其假執行之聲請，已失所附麗，應予駁回。
九本件判決事證已臻明確，兩造其餘主張及舉證，核與判決結果
  無影響，不另論述。
據上論結，本件原告之訴為一部有理由，一部無理由，依民事訴
訟法第79條、第85條第1項但書、第389條第1項第5款、第392條
第2項，判決如主文。
中　　華　　民　　國　　96　　年　　11　　月　　20　　日
                        民事第二庭  法  官  廖政勝
以上正本係照原本作成。
如對判決上訴，須於收受判決正本後20日內向本院提出上訴狀。
                                    書記官  魏淑美
中　　華　　民　　國　　96　　年　　11　　月　　20　　日
